臺灣高等法院民事判決　九十一年度上易字第六二九號
　　上　訴　人　乙○○○
　　訴訟代理人　鍾熾友
　　被上訴人　　丙○○
　　　　　　　　甲○○
　　訴訟代理人　羅坤才
右當事人間損害賠償事件，上訴人對於中華民國九十一年五月二日臺灣新竹地方法院
九十年度訴字第六六四號第一審判決提起上訴，本院判決如左：
    主    文
原判決關於命上訴人給付被上訴人丙○○超過新台幣柒萬捌仟壹佰玖拾貳元、給付被
上訴人甲○○超過新台幣壹拾參萬伍仟壹佰貳拾肆元本息部分，及該部分假執行之宣
告，暨訴訟費用 (確定部分除外)之裁判均廢棄。
右開廢棄部分，被上訴人在第一審之訴及其假執行之聲請均駁回。
其餘上訴駁回。
第一、二審訴訟費用(確定部分除外)由上訴人負擔十分之七，餘由被上訴人負擔。
    事    實
甲、上訴人方面：
一、聲明：(一)原判決不利上訴人部分廢棄。(二)右廢棄部分，被上訴人在第一審之訴及
    假執行之聲請均駁回。
二、陳述：除與原判決記載相同者，茲引用之外，補稱：
(一)、證人魯雲強、吳穎傑係訴外人蘇建山自用小客車上之乘客，其等與蘇建山所為證
    言自有偏頗，警員繪製之現場圖與事實有出入，亦不足採。至於警訊筆錄遲至事
    發四個月後製作，真實性亦有疑義，且製作筆錄當時，上訴人之子鍾熾昌甫離婚
    ，精神狀況不佳，加上上訴人不識字不諳國台語，與製作筆錄之員警無法溝通，
    上訴人在不知筆錄內容之情形下簽名，自不得以警訊筆錄遽認上訴人確有撞及被
    上訴人之事實。況被上訴人告訴上訴人過失傷害之刑事案件，業經台灣新竹地方
    法院檢察官認定上訴人無過失，處分不起訴，有八十八年度偵字第七三六四號不
    起訴處分書可按。上訴人既無過失亦未撞及被上訴人，自無須負損害賠償責任。
(二)、對原審認定之醫療費不爭執，惟被上訴人傷勢輕微無僱用看護之必要，亦未實際
    支出看護費，依法不得請求看護費用，且被上訴人早已康復並無後遺症，原審認
    定被上訴人每人每日各新臺幣（下同）一千元，二人共計二萬元之看護費及被上
    訴人丙○○八萬元、甲○○十五萬元之慰撫金均過高。
(三)、上訴人在家種菜，偶而打零工，從事清潔員工作。
乙、被上訴人方面：
一、聲明：上訴駁回。
二、陳述：除與原判決記載相同者，茲引用之外，補稱：
(一)、上訴人未保持行車安全距離，撞及蘇建山之自用小客車車尾後，滑向對向車道撞
    及被上訴人之事實，業經道路交通事故處理紀錄簿記載綦詳，上訴人並在其子即
    訴外人鍾熾昌翻譯下，於刑事案件警訊中坦承不諱，且均簽名，不容上訴人再卸
    詞狡辯。
(二)、學說及判例向來認為，被害人因受傷而由親屬、配偶看護時，雖無現實看護費之
    支出，亦未受支付之請求，亦應認被害人受有相當看護費之損害，得向加害人請
    求賠償。是被上訴人在受傷休養期間雖由家屬協助照料，未實際支出看護費，惟
    被上訴人仍得對上訴人請求給付看護費。又被上訴人二人因上訴人之過失行為受
    傷住院治療，被上訴人甲○○更因此造成肢體輕度殘障，精神自係痛苦不堪，是
    原審認定看護費及慰撫金之數額，均無過當。
(三)、被上訴人丙○○、甲○○皆從事墓園打掃工作，二人年收入約三十幾萬元，名下
    均無不動產。
丙、本院依職權調閱原法院八十九年度交易字第八一號刑事全卷
    理      由
一、被上訴人起訴主張：上訴人於八十八年六月二十六日七時十五分許騎乘ＳＨＭ─
　　七五九號輕型機車，沿新竹縣寶山鄉○○村○○路由新城村往雙溪村方向行駛，
　　途經新竹縣寶山鄉○○村○○路三四六號前，因訴外人蘇建山駕駛車號ＪＳ─三
　　一三六號自用小客車，欲將車輛向右方路邊停靠以便問路，詎上訴人未依規定保
　　持安全距離，進而追撞前開自小客車之車尾，之後上訴人之機車又偏向對向車道
　　，致撞及對向車道被上訴人丙○○騎乘之ＨＱＫ─九八二號重型機車，使被上訴
　　人丙○○受有左足大拇指近端指節骨折併左足背撕裂傷之傷害，丙○○搭載之乘
　　客即被上訴人甲○○則受有左側肱骨遠端粉碎性骨折之傷害。爰依民法第一百八
　　十四條第一項前段、第一百九十一條之二之規定，求為命上訴人應給付被上訴人
　　丙○○醫療費一萬八千一百九十二元、看護費三萬元、減少勞動能力之損失十二
　　萬九千六百六十八元、慰撫金十萬元，計二十七萬七千八百六十元；給付被上訴
　　人甲○○醫療費二萬五千一百二十四元、看護費六萬元、慰撫金二十萬元，計二
　　十八萬五千一百二十四元，及法定遲延利息之判決。（原審判命上訴人應給付被
　　上訴人丙○○十萬八千一百九十二元之本息，給付被上訴人甲○○十八萬五千一
　　百二十四元之本息，駁回被上訴人其餘之請求，被上訴人未就其敗訴部分聲明不
　　服，該部分已告確定。）
二、上訴人則以：本件事故之發生係因蘇建山之汽車由上訴人行車後方超前上訴人，
　　且未打方向燈，突然向右斜駛停靠路邊問路，致上訴人閃避不及，撞及蘇建山之
　　車尾，惟上訴人之機車在撞擊後即倒在蘇建山車旁，並未滑向對向車道撞及被上
　　訴人，被上訴人之損害與上訴人無關，上訴人並無過失可言，自無須負損害賠償
　　責任。縱認上訴人應負賠償責任，被上訴人傷勢輕微，並無僱用看護之必要，精
　　神亦無痛苦之情，原審判命上訴人給付被上訴人每人各一萬元之看護費，及被上
　　訴人丙○○八萬元、甲○○十五萬元之慰撫金，均屬過高等語，資為抗辯。
三、被上訴人告訴上訴人過失傷害之刑事案件，業經臺灣新竹地方法院檢察官認定上
    訴人無過失，處分不起訴，固有八十八年度偵字第七三六四號不起訴處分書可按
    。惟按檢察官之不起訴處分，並無拘束獨立民事訴訟裁判之效力，本院仍應斟酌
    全辯論意旨及調查證據之結果，依自由心證判斷事實之真偽。經查：
(一)、被上訴人主張其於前開時地遭上訴人所騎乘之ＳＨＭ─七五九號機車自對向車道
    迎面撞及，被上訴人丙○○因而受有左足大拇指近端指節骨折併左足背撕裂傷之
　　傷害，被上訴人甲○○則受有左側肱骨遠端粉碎性骨折之傷害等事實，有診斷證
　　明書二份為證，並經證人即處理本件車禍之警員魏道明在原審，蘇建山、魯雲強
　　、吳穎傑（即蘇建山自用小客車上之乘客）在原法院八十九年度交易字第八一號
　　刑事案件證述明確（見原審九十一年四月十一日言詞辯論筆錄、原法院八十九年
　　度交易字第八一號刑事案件八十九年六月三十日訊問筆錄）。上訴人雖辯稱其騎
　　乘之機車撞及訴外人蘇建山之自用小客車後即倒地，並未滑向對向車道撞及被上
　　訴人丙○○所騎乘之機車云云。惟查，上訴人於傷害刑案警訊中一再供承：「我
　　騎乘機車追撞前自小客車之後偏左行駛對向車道，至於有沒撞到另乙部機車  (
　　即羅車)我就不知道了」、「行經肇事地時，在我之前之自小客車突然靠右行駛
　　又沒有打方向燈，致我不及反應撞上自小客車左後保險桿角邊，使我騎乘之機車
　　不穩定地左偏至對向車道後，就人車倒地了（見臺灣新竹地方法院檢察署八十八
　　年度偵字第七三六四號卷宗第十五、十六頁）；上訴人另在原法院八十九年度交
　　易字第八一號刑事案件八十九年六月三十日庭訊時，亦自認：「我騎機車，當時
　　我與上訴人（蘇建山）之車速都很慢，上訴人本來開車在我後面，突然開到我前
　　面，突然往右邊靠要問路，我因為無法閃避，所以撞到上訴人左後方之保險桿，
　　車子就倒下來後滑向對向車道」（見上開刑事卷第二十七頁）各語明確；此與上
　　開證人蘇建山、魯雲強、吳穎傑在刑案所證：上訴人車撞到蘇車後衝到對向車道
　　與另乙部機車撞個正著；看到上訴人機車一直往對向騎過去，均未煞車，才會撞
　　在一起；看到上訴人撞到被上訴人等語 (見上開偵查卷第一四頁、刑事卷第二十
　　九、三十頁) ，均相符合。參以依道路事故調查報告表所載，現場並無煞車痕、
　　括地痕，益見上訴人騎乘之機車確於擦撞蘇建山汽車保險桿後，偏向滑入對向車
　　道，撞及被上訴人。否則若如上訴人所辯其車在碰撞蘇車後即倒在蘇車旁，並未
　　滑向對向車道，則依機車行進的重力加速度，應該會產生括地痕才是。又上訴人
　　雖事後翻異，否認曾為前開陳述，惟查，製作警訊筆錄時，因上訴人不識字且不
　　諳國台語，僅能以客語交談，故由其子鍾熾昌為上訴人翻譯警員訊問事項，上訴
　　人之陳述亦由鍾熾昌翻譯後再由警員記明筆錄，筆錄完成後經鍾熾昌閱過無誤後
　　，始由上訴人及鍾熾昌簽名等情，業據證人即處理本件車禍之警員魏道明證述甚
　　明。鍾熾昌雖證稱：「當時已經晚上十一、二點，我精神不佳，沒注意看內容」
　　云云，然衡諸常情，證人鍾熾昌為上訴人之子，既然陪同上訴人前往警局製作筆
　　錄，而警訊筆錄之內容關係被告是否應負車禍責任，自應善盡注意之能事以維上
　　訴人之權益，當無因精神不濟而未詳閱筆錄之理，證人鍾熾昌前開證言顯係迴護
　　上訴人之詞，不足採信。綜此，上訴人辯稱未滑向對向車道撞及被上訴人之機車
    云云，洵非可採。
(二)、上訴人另辯稱事故發生時，其並非騎機車尾隨在訴外人蘇建山之汽車後方，而係
    同向行駛在上訴人後方之訴外人蘇建山，自上訴人後方超前，且未打方向燈，突
　　然斜駛靠右向蹲在寶新路三四六號前正在挑菜之婦人問路，蘇建山之汽車因受水
　　泥斜坡及住戶挑菜使用路肩範圍等之阻擋，有大部分未能完全停進路邊，以致阻
　　擋上訴人之行車動線，造成上訴人閃避不及之擦撞意外，事故發生係蘇建山停車
　　不慎所致，上訴人亦屬被害人，並無過失可言云云。惟查，訴外人蘇建山及同車
　　之乘客魯雲強、吳穎傑在原法院八十九年度交易字第八一號刑事案件均一致陳稱
　　，上訴人係尾隨在蘇建山之自用小客車後方，蘇建山欲靠右駛出路面時，已減速
　　並打方向燈，自用小客車在部分駛出路面邊線，尚未停車之際，遭上訴人自後方
　　撞及等語，且上訴人亦自認其係撞及蘇建山之車尾，足見發生車禍時，確係上訴
　　人之機車自後方追撞蘇建山之自用小客車無誤，而上訴人就其所辯蘇車原在其後
　　方，突然自左後方超車且未打方向燈逕行靠右之事實，無法舉證以實其說，自難
　　採信。按道路交通安全規則第九十四條規定：「汽車在同一車道行駛時，除擬超
　　越前車外，後車與前車之間應保持隨時可以煞停之距離。前車如須減速暫停，駕
　　駛人應預先顯示燈光或手勢告知後車，後車駕駛人應隨時注意前車之行動。汽車
　　行駛時，駕駛人應注意車前狀況及兩車併行之間隔，並隨時採取必要之安全措施
　　。」第九十七條規定：「汽車在雙向二車道行駛時，應依左列規定：四、除準備
　　停車或臨時停車外，不得駛出路面邊線。」訴外人蘇建山欲向路人問路準備靠右
　　臨時停車，已減速並打方向燈，並未違反前開規定，縱使在減速停車之過程中，
　　有暫時阻擋上訴人行車動線之情形，本屬臨時停車行為必然發生之結果。若上訴
　　人能保持安全距離及注意車前狀況，當能隨時應變而不致於向前撞及蘇建山之自
　　用小客車，亦不致因此滑向對向車道撞及被上訴人夫妻，上訴人對車禍之發生有
　　過失，堪予認定。本件車禍經原法院刑事庭送請台灣省車輛行車事故覆議鑑定委
　　員會覆議結果，亦認為上訴人未注意車前狀況追撞前方靠右行駛之車輛，為肇事
　　原因，訴外人蘇建山及被上訴人丙○○均無肇事因素，有覆議意見書附原審卷第
　　三三頁足參，上訴人辯稱其無過失云云，非可採信。被上訴人係因上訴人之過失
　　行為，造成身體受傷，其損害與上訴人之過失行為間，有相當因果關係，上訴人
　　自應負侵權行為之損害賠償責任。
三、按因故意或過失不法侵害他人之權利者，負損害賠償責任；又不法侵害他人之身
    體或健康者，對於被害人因此喪失或減少勞動能力或增加生活上之需要時，應負
    損害賠償責任；另不法侵害他人之身體或健康者，被害人雖非財產上之損害，亦
    得請求賠償相當之金額，、民法第一百八十四條第一項前段、第一百九十三條第
    一項、第一百九十五條第一項前段分別定有明文。茲就被上訴人所請求之各項損
    害及金額是否允當，分別審核論述如次：
(一)、醫療費用部分：被上訴人二人主張因前開受傷至東元綜合醫院治療，分別支出應
　　自行負擔部分之醫療費用，丙○○為一萬八千一百九十二元，甲○○為二萬五千
　　一百二十四元等情，業據提出醫院醫療費收據二十九紙為證；並為上訴人所不爭
　　執，此部分之支出，自應由上訴人負責賠償。
(二)、看護費用部分：被上訴人受傷後經住院接受手術迄至出院，共計十天，其間需仰
    賴親屬看護，雖未實際支出僱人看護之費用，亦未受支付之請求，然親屬看護所
　　付出之勞力，並非不能評價為金錢。原審依被上訴人之受傷程度及需要，認定被
　　上訴人請求之看護費用以每人每日各一千元計算，即被上訴人二人每人各一萬元
　　為適當，予以准許，並無不當。
(三)、慰撫金部分：
    被上訴人受傷後，需以石膏固定，造成行動不便，影響日常生活，精神及肉體上
    均受有相當苦痛，自不待言。惟按慰撫金之性質在於補償及調整被害人所受精神
    上之損害，其核給之標準應斟酌加害者與被害者雙方之身份資力與加害程度及其
    他各種情形核定之。(最高法院五十一年台上字第二二三號判例意旨參照)原審審
    酌被上訴人二人因車禍所受之傷害程度，及被上訴人二人教育程度分別為小學肄
    業及小學畢業、職業均務農；上訴人不識字，目前無業，偶爾任清潔員工作等情
    ，認被上訴人丙○○請求之精神上損害賠償以八萬元、被上訴人甲○○以十五萬
    元為適當，固非無見；惟上訴人之過失程度尚稱輕微，且無恆產，財力不佳，本
　　院認以賠償丙○○五萬元，甲○○十萬元較為允洽。
(四)、準此，上訴人應賠償被上訴人丙○○七萬八千一百九十二元，應賠償被上訴人甲
    ○○十三萬五千一百二十四元。
四、綜上所述，被上訴人本於侵權行為損害賠償請求權，請求上訴人賠償損害，被上
    訴人丙○○請求之金額在七萬八千一百九十二元、被上訴人甲○○請求之金額在
    十三萬五千一百二十四元範圍內，及均自起訴狀繕本送達之翌日即九十年七月四
    日起至清償日止，按週年利率百分之五計算之利息，為有理由，應予准許。逾此
    所為請求，為無理由，應予駁回，該部分假執行之聲請失所附麗，應併予駁回。
    原審就超過上開應准許部分，為上訴人敗訴之判決，並為假執行之宣告，自有未
    洽。上訴意旨就此部分指摘原判決不當，求予廢棄改判，為有理由。至於上開應
    准許部分，原審判命上訴人給付，並為假執行之宣告，核無違誤，上訴意旨，就
    此部分，仍執陳詞，指摘原判決不當，求予廢棄，為無理由，應予駁回。
五、據上論結，本件上訴為一部有理由，一部無理由，判決如主文。
中　　　華　　　民　　國　　　九十一　　年 　 十　　月　　　二十一　　　日
　　　　　　　　　　　　　　　　　民事第三庭
　　　　　　　　　　　　　　　　　　　審判長法　官　張　宗　權
　　　　　　　　　　　　　　　　　　　　　　法　官　蕭　艿　菁
　　　　　　　　　　　　　　　　　　　　　　法　官　吳　秀　美
右正本係照原本作成。
不得上訴。
中　　　華　　　民　　國　　　九十一　　年 　 十　　月　　　二十五　　　日
　　　　　　　　　　　　　　　　　　　　　　書記官　常　淑　慧
